ACORDAO-COMPLETO-2463255

ACÓRDÃO 729/2021 ATA 10/2021 - PLENÁRIO

VISTA, relatada e discutida esta representação da Secretaria de Controle Externo de Aquisições Logísticas (Selog) sobre indícios de superfaturamento em pagamentos efetuados pela Fundação Municipal de Saúde (FMS) de Teresina/PI decorrentes da contratação de testes rápidos para detecção de anticorpos afetos ao novo coronavírus SARS-Cov-2.
	ACORDAM os Ministros do Tribunal de Contas da União, reunidos em Sessão do Plenário, ante os motivos expostos pelo Relator e com fundamento nos artigos 10, § 1º, 12, inciso II, e 47 da Lei 8.443/1992 c/c os artigos 198, parágrafo único, 237, inciso VI, 250, inciso II, e 252 do Regimento Interno do TCU,
	9.1. conhecer da representação para, no mérito, considerá-la procedente;
	9.2. converter o presente processo em tomada de contas especial, autorizando, desde logo, as citações indicadas no relatório e no voto condutores desta deliberação;
	9.3. determinar que a Secretaria de Controle Externo de Aquisições Logísticas (Selog) acompanhe o andamento das ações empreendidas pela Controladoria-Geral da União, pelo Departamento da Polícia Federal e pelo Ministério Público Federal relacionadas ao objeto desta representação no que tange a eventual fraude no procedimento de contratação para que, se for o caso, adote medidas para responsabilização dos responsáveis por este Tribunal;
	9.4. dar ciência deste acórdão ao interessado e ao Município de Teresina/PI, com a informação de que a íntegra do relatório e do voto que o fundamentaram podem ser consultados no endereço eletrônico www.tcu.gov.br/acordaos.

Representação da Selog sobre indícios de superfaturamento em pagamentos efetuados pela Fundação Municipal de Saúde (FMS) de Teresina/PI decorrentes da contratação de testes rápidos para detecção de anticorpos afetos ao novo coronavírus SARS-Cov-2.

Município de Teresina - PI.

3. Interessado: Distrimed Comércio e Representações Ltda. (08.516.958/0001-41).

13.1. Ministros presentes: Ana Arraes (Presidente), Walton Alencar Rodrigues, Benjamin Zymler, Augusto Nardes, Aroldo Cedraz, Raimundo Carreiro, Bruno Dantas e Jorge Oliveira (Relator).
13.2. Ministro-Substituto convocado: Marcos Bemquerer Costa.
13.3. Ministros-Substitutos presentes: Augusto Sherman Cavalcanti, André Luís de Carvalho e Weder de Oliveira.

JORGE OLIVEIRA

Adoto como relatório a instrução produzida no âmbito da Secretaria de Controle Externo de Aquisições Logísticas - Selog (peças 33-35) , a seguir reproduzida:
"INTRODUÇÃO
Esta representação advém de outro processo autuado nesta Corte de Contas, o TC Processo 016.867/2020-3, que trata de acompanhamento das aquisições públicas voltadas ao enfrentamento da doença conhecida como Covid-19, provocada pelo novo coronavírus SARS-Cov-2, exceto as efetuadas pelo Ministério da Saúde, realizado a partir de informações captadas no Diário Oficial da União, Ouvidoria, editais e contratos publicados em sites de órgãos governamentais.
Naquele processo de acompanhamento, foram obtidas evidências de possível sobrepreço na aquisição de 50 mil testes rápidos para detecção de anticorpos IgG e IgM da referida doença, por parte da Fundação Municipal de Saúde (FMS) de Teresina/PI junto à empresa Distrimed Comércio e Representações Ltda. (CNPJ 08.516.958/0001-41) no bojo da Dispensa de Licitação (DS) 235/2020 (processo 0415.02954/2020) .
HISTÓRICO
Para realizar esta contratação, a FMS de Teresina/PI solicitou cotação de preços junto a três empresas:
	a) Distrimed Comércio e Representações Ltda. CNPJ 08.516.958/0001-41. Preço unitário R$ 166,00. Preço total R$ 8.300.000,00. Data da cotação 28/4/2020 (peça 4, p. 2) ;
	b) C. de Carvalho EPP. CNPJ 28.492.207/000-40. Preço unitário R$ 194,75. Preço total R$ 2.921.250,00 (só cotou 15 mil unidades) . Data da cotação 13/4/2020 (peça 4, p. 5) ; e
	c) Bevie Comércio Atacadista de Produtos Hospitalares e Representações Ltda. CNPJ 27.523.905/0001-00. Preço unitário R$ 240,00. Preço total R$ 2.400.00,00 (só cotou 10 mil unidades) . Data da cotação 22/4/2020 (peça 4, p. 6) .
Além destes orçamentos, a FMS colheu dois preços, um de R$ 170,00 e outro de R$ 200,00 (peça 4, p. 3 e 4) , ofertados num pregão eletrônico promovido pelo município de Marechal Deodoro/AL (PE 28/2020, UASG 982793) , adjudicado em 22/4/2020.
Com base nesses parâmetros, a FMS considerou o valor unitário de R$ 166,00, da empresa Distrimed Comércio e Representações Ltda., a melhor proposta, consequentemente firmando negócio no valor total de R$ 8.300.000,00.
O termo contratual foi substituído pelas notas de empenho 3710, de 5/5/2020, de R$ 3.320.000,00, e 3938, de 12/5/2020, de R$ 4.980.000,00 (peça 4, p. 12-18) . Em pesquisa ao Portal da Transparência de Teresina/PI, viu-se que o primeiro empenho foi pago no dia 5/6/2020. Já o empenho 3938 foi pago em três parcelas: R$ 1.328.000,00, no dia 5/6/2020; R$ 3.320.000,00, no dia 9/6/2020; e R$ 332.000,00, em 16/7/2020 (peça 3) .
Isto posto, a análise inicial promovida por esta unidade técnica (peça 25) ressaltou que das três cotações de preço feitas pela FMS junto a empresas fornecedoras, apenas uma (justamente o da empresa Distrimed) contemplou toda a demanda por 50 mil testes, o que torna frágil a pesquisa realizada pelo órgão.
Além disso, percebeu-se que no processo licitatório pesquisado - PE 28/2020, do Município de Marechal Deodoro/AL -, apesar de, de fato, ter tido ofertas de R$ 170,00 e de R$ 200,00 a unidade, o preço vencedor foi de R$ 102,90 e não houve qualquer justificativa para a não utilização deste preço na composição do orçamento.
Em pesquisa ao sistema Painel de Preços no Portal de Compras do Governo Federal (www.comprasgovernamentais.gov.br, aba Transparência) constatou-se que o objeto desta contratação, cujo código no Catálogo de Materiais (CATMAT) é 467048, tinha como mediana de preços no mês de abril de 2020, quando se instaurou o processo de aquisição e foi realizada a pesquisa de preços pela FMS, o valor de R$ 110,00, o que corresponde a um possível superfaturamento (já que foi integralmente pago) na ordem de R$ 2.800.000,00 [ (R$ 166,00 - R$ 110,00) x 50.000].
Tal indício de preço pactuado acima do mercado pôde ser corroborado em consulta ao Painel Contratações Relacionadas à Covid-19 (https://www.gov.br/cgu/pt-br/@@search?Subject%3Alist=painel%20covid-19) , da Controladoria-Geral da União (CGU) , o qual, apesar de ter sido disponibilizado somente em julho de 2020, tem em sua base diversas contratações semelhantes ocorridas contemporaneamente à ora analisada, nas mais diversas regiões do país e cujos preços unitários foram bem abaixo dos praticados na DS 235/2020.
As contratações contidas no painel da CGU, conquanto não estivessem consolidadas para os gestores da FMS na época de formalização da DS 235/2020, estavam disponíveis nos portais de transparência dos diversos entes federados e em diários oficiais, sendo facilmente acessados mediante pesquisas em portais de busca, como o Google. Para ratificar, exemplificou-se com algumas contratações encontradas no referido painel, que ajudam a reforçar a hipótese de superfaturamento no objeto em questão:
	a) Processo 240320559 da Secretaria da Saúde do Estado da Paraíba, dispensa de licitação para a aquisição de 110 mil testes, preço unitário R$ 102,00. Data da abertura do processo 6/4/2020. Contratada Celer Biotecnologia S/A (CNPJ 04.846.613/0001-03) (peça 5, p. 1-8) .
	b) Processo 0036.145667/2020-85 do Fundo Estadual de Saúde de Rondônia, dispensa de licitação para a aquisição de 100 mil testes, preço unitário R$ 105,00. Data do edital 3/4/2020. Contratada Buyerbr Serviços e Comércio Exterior Ltda. (CNPJ 21.533.430/0001-49) (peça 5, p. 9) .
	c) Processo 6215/2020 da Secretaria Municipal de Saúde de Salvador/BA, Dispensa de Licitação 70/2020, para a aquisição de 50 mil testes, preço unitário R$ 95,00. Data da proposta 25/3/2020. Contratada Medlevensohn Comércio e Representação de Produtos Hospitalares Ltda. (CNPJ 05.343.029/0001-90) (peça 5, p. 10 e 11) .
	d) Processo 1041/2020 da Fundação Municipal de Saúde do Município de São Gonçalo/RJ, dispensa de licitação para a aquisição de 40 mil testes, preço unitário R$ 106,00. Ratificação D.O.E 14/4/2020. Contratada Skal Comércio e Distribuição de Implantes Ltda. (CNPJ 05.989.109/0001-17) (peça 5, p. 16) .
	e) Processo 27/001.216/2020 do Fundo Especial de Saúde de Mato Grosso do Sul, dispensa de licitação para a aquisição de 30 mil testes, preço unitário R$ 73,00. Contrato celebrado em 22/5/2020. Contratada Diagnolab Laboratórios Eireli (CNPJ 10.396.394/0001-00) (peça 5, p. 18-22) .
	f) Processo 70/2020 da Fundação Hospitalar de Feira de Santana/BA, dispensa de licitação para a aquisição de 15 mil testes, preço unitário R$ 90,00. Data de ratificação 16/4/2020. Contratada PMH Produtos Médicos Hospitalares Ltda. (CNPJ 00.740.696/0001-92) (peça 5, p. 23 e 24) .
Diante disso, a instrução anterior (peça 6) , corroborada pelo titular da subunidade técnica atuando mediante subdelegação de competência da titular da unidade técnica (peça 7) , considerou ter havido possível superfaturamento na ordem de R$ 2.800.000,00, cujo parâmetro - R$ 110,00 a unidade, relativo à mediana das contratações constantes do Painel de Preços - seguramente atende ao disposto no art. 210 do RI/TCU, pois ainda é superior aos preços indicados na pesquisa acima. 
O contexto acima conduziu à necessária realização de oitiva da Prefeitura Municipal de Teresina/PI e da empresa Distrimed, bem como de diligência àquele ente federado para que (i) encaminhasse cópia integral do correspondente processo administrativo da dispensa de licitação 235/2020, (ii) documentos que demonstrem o efetivo recebimento e disponibilização dos 50 mil testes objeto da referida contratação e (iii) identificação completa dos servidores que elaboraram e aprovaram todas as ações promovidas no âmbito desta contratação, contendo nome, função, cargo, etc.
DOCUMENTOS APRESENTADOS EM RESPOSTA À OITIVA
Em resposta às oitivas, promovidas por meio do Ofício 56674/2020-TCU/Seproc (peça 8) , destinado à Prefeitura Municipal de Teresina/PI, e Ofício 56675/2020-TCU/Seproc (peça 9) , à empresa, ambos de 13/10/2020 e recebidos, respectivamente, nos dias 4/11/2020 (peça 31) e 23/10/2020 (peça 27) , foram apresentados os seguintes documentos:
Pela Unidade Jurisdicionada
a) processo administrativo 45.02954/2020 (peça 24) , contendo documentos relacionados à referida contratação, destacando-se:
a.1) Termo de Referência 43/2020 (peça 24, p. 3-7) ;
a.2) orçamento da empresa Distrimed (peça 24, p. 12) ;
a.3) Relatório de Cotação: cotação rápida 3876 (pesquisa do Pregão Eletrônico 28/2020 feito pela Prefeitura Municipal de Marechal Deodoro/PB) (peça 24, p. 13 e 14) ;
a.4) orçamento da empresa C. de Carvalho (Única Hospitalar) (peça 24, p. 15) ;
a.5) orçamento da empresa Bevie (peça 24, p. 16) ;
a.6) Mapa Comparativo 174/2020 (peça 24, p. 17) ;
a.7) Termo de Justificativa de Dispensa (peça 24, p. 58-61) ;
a.8) Parecer Referencial AJU/FMS 01/2020 (Parecer Jurídico) (peça 24, p. 72-90) ;
a.9) Declaração de Atesto (peça 24, p. 92) ;
a.10) Termo de Ratificação da dispensa de licitação (peça 24, p. 93) ;
a.11) Notas de Empenho n. 22003424, de 5/5/2020, no valor de R$ 3.320.000,00 (peça 24, p. 102) , e 22003616, de 12/5/2020, no valor de R$ 4.980.000,00 (peça 24, p. 105) ; e
a.12) publicação no Diário Oficial do Município (DOM) , de 15/6/2020, do termo de ratificação da dispensa de licitação (peça 24, p. 107) ;
Pela Sociedade Empresarial
a) defesa escrita (peça 19) ;
b) notas fiscais de vendas à Prefeitura Municipal de Teresina/PI, números:
b.1) 81329, no valor de R$ 1.328.000,00, emitida em 14/5/2020 (peça 20, p. 1) ;
b.2) 81328, no valor de R$ 3.320.000,00, emitida em 14/5/2020 (peça 20, p. 4) ;
b.3) 81354, no valor de R$ 3.320.000,00, emitida em 18/5/2020 (peça 20, p. 2) ; e
b.4) 81574, no valor de R$ 332.000,00, emitida em 28/5/2020 (peça 20, p. 3) ;
c) notas fiscais de compra dos produtos junto ao fornecedor Medlevensohn Comércio e Representação de Produtos Hospitalares Ltda., números:
c.1) 55060, no valor de R$ 1.060.000,00, emitida em 11/5/2020 (peça 21, p. 3) ;
c.2) 55061, no valor de R$ 1.060.000,00, emitida em 11/5/2020 (peça 21, p. 4) ;
c,3) 55062, no valor de R$ 1.060.000,00, emitida em 11/5/2020 (peça 21, p. 5) ;
c.4) 55518, no valor de R$ 1.060.000,00, emitida em 15/5/2020 (peça 21, p. 1) ; e
c.5) 55519, no valor de R$ 1.060.000,00, emitida em 15/5/2020 (peça 21, p. 2) ;
d) Documento Auxiliar de Nota Fiscal Eletrônica (Danfe) (peça 21, p. 6) ;
e) dados do contrato de empréstimo bancário feito junto à Caixa Econômica Federal (CEF) (peça 22) ; e
f) Composição de Preços ao Consumidor (peça 23) ;
EXAME TÉCNICO
Item 1: indícios de superfaturamento no valor de R$ 2.800.000,00 na aquisição de 50 mil testes rápidos para detecção de anticorpos IgG e IgM da doença conhecida como Covid-19, provocada pelo novo coronavírus SARS-Cov-2.
Fundamento legal ou jurisprudencial: §§ 1º, inc. VI, 2º e 3º do art. 4º-E da Lei 13.979, de 6 de fevereiro de 2020, e mediana do mês de abril de 2020 do CATMAT 467048, disponível no Painel de Preços, do Portal de Compras do Governo Federal (www.comprasgovernamentais.com.br) ; 
Manifestação da Unidade Jurisdicionada sobre os indícios de irregularidades
a) não se manifestou.
Manifestação da Sociedade Empresarial sobre os indícios de irregularidades
a) na instrução da unidade técnica do TCU não foi mencionado qual o tipo de sobrepreço e de superfaturamento que supostamente ocorreu, tendo por base as definições contidas nos itens 3.33 a 3.44 da Orientação Técnica - IBR (OT-IBR) n. 5/2012, do Instituto Brasileiro de Auditoria de Obras Públicas (Ibraop) , o que inviabiliza a empresa formular a sua defesa, em desrespeito aos princípios do devido processo legal, da ampla defesa e do contraditório (peça 19, p. 5 e 6) ;
b) para a aferição do suposto superfaturamento, a unidade técnica (i) não utilizou a metodologia de Pareto (Curva ABC) , (ii) não aplicou o Método da Limitação do Preço Global (MLPG) , (iii) não teve como referência o preço total da amostra, (iv) não examinou os preços do contrato em comparação com os preços de mercado, (v) não adotou como referencial de mercado o preço cuja metodologia executiva foi a mais econômica e tecnicamente viável, (vi) não aplicou o Método da Limitação dos Preços Unitários Ajustado (MLPUA) e, ainda, (vii) não segregou as parcelas correspondentes ao débito por superfaturamento de quantidade e de preços excessivos, nos termos da jurisprudência desta Corte de Contas (respectivamente, Acórdão 2126/2010-TCU-Plenário, Ministro-Relator Augusto Nardes; 2.677/2015-2ª Câmara, Ministro-Relator André de Carvalho; 1.498/2015-Plenário, Ministro-Relator Benjamin Zymler; 3.295/2015-Plenário, Ministro-Relator Bruno Dantas; 1.923/2016-Plenário, Ministro-Relator Bruno Dantas; 2.510/2016-Plenário, Ministro-Relator Augusto Nardes; e 11.179/2020-2ª Câmara, Ministro-Relator Augusto Nardes) (peça 19, p. 6 e 7) ;
c) não sendo possível aplicar nenhuma das metodologias supracitadas e não havendo referenciais de mercado consistentes, o parâmetro para aferição de eventual superfaturamento passa a ser os valores constantes de notas fiscais de fornecedores das contratadas e/ou dos custos efetivamente incorridos pela empresa, conforme jurisprudência desta Corte de Contas (Acórdão 2109/2016-TCU-Plenário, Ministro-Relator Benjamin Zymler, e 9.385/2016-2ª Câmara, Ministra-Relatora Ana Arraes) ; 
d) a instrução desta unidade técnica utilizou como base para verificar a existência do suposto superfaturamento os valores praticados pelo Governo Federal em quantidade infinitamente superior à dos testes rápidos adquiridos pelo Município de Teresina/PI, o que permite àquele ente negociar melhores preços com o fornecedor ou fabricante (peça 19, p. 8) ;
e) o TCU já decidiu que (i) a caracterização do sobrepreço não pode ser presumida para fins de responsabilidade pessoal (Acórdão 5554/2009-TCU-Primeira Câmara, Ministro-Relator José Jorge) , (ii) os preços registrados por entidades e órgãos públicos não podem ser utilizados como parâmetro único para aferir sobrepreço ou superfaturamento (Acórdão 895/2015-TCU-Plenário, Ministro-Relator Vital do Rêgo) e que (iii) para fins de quantificação de sobrepreço, não é possível comparar os preços de uma contratação regular com os de uma contratação emergencial (Acórdão 942/2017-TCU-Plenário, Ministro-Relator Bruno Dantas) (peça 19, p.  8 e 9) ;
f) além disso, o TCU já deixou claro a necessidade de comparação da proposta com o valor orçado para a licitação (Acórdão 296/2004-TCU-Plenário, Ministro-Relator Marcos Vinicios Vilaça; 2.432/2009-Plenário, Ministro-Relator Walton Alencar Rodrigues; 152/2013-Plenário, Ministro-Relator Augusto Nardes; 1.549/2017-Plenário, Ministro-Relator José Mucio Monteiro; e 1.229/2020-1ª Câmara, Ministro-Relator Bruno Dantas) , o que não foi feito na instrução da unidade técnica (peça 19, p. 9 e 10) ;
g) em harmonia com o art. 22, §§ 1º, 2º e 3º, da Lei de Introdução ao Direito Brasileiro (LIDB) , este Tribunal de Contas leciona que, excepcionalmente, a análise de aferição de sobrepreço ou de superfaturamento deve considerar a realidade fática enfrentada pelo gestor e as peculiaridades atinentes à execução de cada empreendimento, sendo afastado o indício de sobrepreço se as peculiaridades justificam a adoção de custos acima do padrão (Acórdão 678/2008-TCU-Plenário, Ministro-Relator Marcos Bemquerer; 2.333/2011-Plenário, Ministro-Relator Valmir Campelo; 3.021/2015-Plenário, Ministra-Relatora Ana Arraes; 2.621/2019-Plenário, Ministro-Relator Bruno Dantas) (peça 19, p. 10 e 11) ;
h) no caso, o preço praticado está em consonância com os preços de mercado, pois a empresa adquiriu o lote de testes com o preço de compra a R$ 105,56 e, após pagamento de tributos e encargos sociais e colocar a sua margem de lucro, vendeu os testes pelo preço final de R$ 166,00, correspondendo a uma margem de lucro de 13,29%, ou R$ 22,06, conforme composição de preços ao consumidor juntado aos autos, o que está em consonância com ao margem e preços praticados pelo mercado (peça 19, p. 11) ;
i) para realizar a compra dos testes rápidos para disponibilizá-lo ao mercado piauiense, a empresa fez um empréstimo de R$ 1.500.000,00 junto à Caixa Econômica Federal, conforme contrato juntado aos autos (peça 19, p. 11) ;
j) eventual erro encontrado por esta Corte de Contas no processo de dispensa de licitação não pode macular ou impedir o pagamento à contratada, já que os testes foram integralmente disponibilizados ao município de Teresina/PI e foram efetivamente utilizados para testagem da população (peça 19, p. 12) ; e
k) por fim, a variação a maior do valor do teste quando comparado nos períodos de antes, durante e após o pico da pandemia refletem os movimentos naturais da macro e microeconomia, não sendo suficientes para caracterizar sobrepreço/superfaturamento, nos termos da jurisprudência do TCU (Acórdão 752/2007-TCU-Plenário, Ministro-Relator Augusto Nardes) .
Com base nos documentos e manifestações acima descritos, e demais evidenciais anteriormente já arroladas aos autos, passa-se à análise da suscitada irregularidade.
Análise
Preliminarmente, cumpre registrar que a ausência de manifestação por parte da Prefeitura Municipal de Teresina/PI, a qual tão somente apresentou cópia do processo administrativo 45.02954/2020 (peça 24) contendo os documentos relacionados à referida contratação, não impede a continuação da análise desta representação, que será feita com base nos documentos constantes nos autos e nas manifestações apresentadas pela empresa, em cotejo com a legislação e jurisprudência pertinentes.
Inicia-se rememorando os ditames dos §§ 1º, inc. VI, 2º e 3º do art. 4º-E da Lei 13.979/2020, incluídos pela Medida Provisória 926/2020, posteriormente convertida na Lei nº 14.035/2020, que fundamentou a contratação em comento:
Art. 4º-E.  Nas aquisições ou contratações de bens, serviços e insumos necessários ao enfrentamento da emergência de saúde pública de importância internacional de que trata esta Lei, será admitida a apresentação de termo de referência simplificado ou de projeto básico simplificado. (Incluído pela Lei nº 14.035, de 2020) 
§ 1º O termo de referência simplificado ou o projeto básico simplificado referidos no caput deste artigo conterá:  (Incluído pela Lei nº 14.035, de 2020) 
[...]
VI - estimativa de preços obtida por meio de, no mínimo, 1 (um) dos seguintes parâmetros: (Incluído pela Lei nº 14.035, de 2020) 
a) Portal de Compras do Governo Federal; (Incluído pela Lei nº 14.035, de 2020) 
b) pesquisa publicada em mídia especializada; (Incluído pela Lei nº 14.035, de 2020) 
c) sites especializados ou de domínio amplo;  (Incluído pela Lei nº 14.035, de 2020) 
d) contratações similares de outros entes públicos; ou  (Incluído pela Lei nº 14.035, de 2020) 
e) pesquisa realizada com os potenciais fornecedores; (Incluído pela Lei nº 14.035, de 2020) 
VII - adequação orçamentária. (Incluído pela Lei nº 14.035, de 2020) 
§ 2º Excepcionalmente, mediante justificativa da autoridade competente, será dispensada a estimativa de preços de que trata o inciso VI do § 1º deste artigo. (Incluído pela Lei nº 14.035, de 2020) 
§ 3º Os preços obtidos a partir da estimativa de que trata o inciso VI do § 1º deste artigo não impedem a contratação pelo poder público por valores superiores decorrentes de oscilações ocasionadas pela variação de preços, desde que observadas as seguintes condições:  (Incluído pela Lei nº 14.035, de 2020) 
I - negociação prévia com os demais fornecedores, segundo a ordem de classificação, para obtenção de condições mais vantajosas; e  (Incluído pela Lei nº 14.035, de 2020) 
II - efetiva fundamentação, nos autos da contratação correspondente, da variação de preços praticados no mercado por motivo superveniente.  (Incluído pela Lei nº 14.035, de 2020) 
A legislação acima, que dispõe sobre as medidas para enfrentamento da emergência de saúde pública decorrente do coronavírus, é cristalina: para efetivar a contratação, deve o poder público realizar estimativa de preço, medida que somente pode ser excepcionada mediante justificativa da autoridade competente, sendo ainda possível a contratação por valores acima do estimado em razão de oscilações mercadológicas supervenientes, desde que também devidamente fundamentado nos autos.
Para o objeto em questão, a Prefeitura Municipal de Teresina/PI realizou a estimativa de preços, lançando mão das alíneas 'd' e 'e' do supracitado inciso VI, ou seja, 'contratação similares de outros entes públicos', no caso, da Prefeitura Municipal de Marechal Deodoro/PB (Pregão Eletrônico 28/2020, conforme 'Relatório de Cotação: cotação rápida 3876' - peça 24, p. 13 e 14) , e 'pesquisa realizada com potenciais fornecedores', quais sejam, as empresas Distrimed, C. de Carvalho (Única Hospitalar) e Bevie (peça 24, p. 12, 15 e 16) . De todos os preços colhidos, o ofertado pela empresa Distrimed, no valor de R$ 166,00, foi o mais econômico, razão pela qual procedeu-se a sua contratação:
Tabela 1: preços cotados/ofertados
	Cotação / Fornecedores
	Valor unitário ofertado / pesquisado

	PE 28/2020 (PM de Marechal Deodoro/PB) 
	R$ 170,00

		R$ 200,00

	Distrimed
	R$ 166,00

	C. de Carvalho (Única Hospitalar) 
	R$ 194,75

	Bevie
	R$ 240,00

Fonte: Mapa Comparativo 174/2020 (peça 24, p. 17) 
Ocorre que esta estimativa está viciada e não atende ao prescrito em lei, na medida em que não se pautou pelos melhores preços disponíveis no mercado, nem mesmo pelos melhores preços pesquisados pelo próprio órgão, bem como não houve qualquer justificativa para a contratação por preço superior. Vejamos.
Salta aos olhos que os preços colhidos no PE 28/2020 que compuseram a estimativa de preços para a contratação em análise, de R$ 170,00 e R$ 200,00, sequer correspondem aos melhores preços ofertados naquele certame:
Tabela 2: propostas oferecidas no PE 28/2020
	Fornecedor
	Valor da Proposta Final (unitário) 

	Distribuidora Paranhos Artigos para Laboratórios Ltda.
 (CNPJ 06.867.357/0001-58) (vencedor do certame) 
	R$ 102,90

	Nova Análise Diagnósticos Ltda.
 (CNPJ 03.541.791/0001-55) 
	R$ 118,00

	Distribuidora de Medicamentos Hospitalares e Oncológico
 (CNPJ 11.263.101/0001-71) 
	R$ 170,00

	Dimalab Eletronics do Brasil Ltda.
 (CNPJ 02.472.743/0001-90) 
	R$ 180,00
 (R$ 3.600,00 a caixa com 20 testes) 

	Oftalmica Prolentes Comércio de Materiais para Uso Médico
 (CNPJ 04.610.769/0001-82) 
	R$ 200,00

	Medic Manutenção e Reparação de Equipamentos
 (CNPJ 31.131.938/0001-74) 
	R$ 1.000,00

Fonte: Relatório de Cotação: cotação rápida 3876' (peça 24, p. 13 e 14) 
Ressalta-se que não há nos autos quaisquer justificativas da prefeitura Municipal de Teresina/PI quanto aos motivos que a levaram a simplesmente desconsiderar os melhores preços praticados no pregão pesquisado.
Já em relação às três cotações realizadas diretamente com os possíveis fornecedores, apenas a da empresa Distrimed contemplou toda a demanda por 50 mil testes, enquanto a da empresa C. de Carvalho (Única Hospitalar) era de 15 mil e a da empresa Bevie de 10 mil testes. Essa injustificável desigualdade na comparação fragiliza a pesquisa. Deveria a FMS de Teresina/PI ter buscado outros fornecedores que pudessem suprir a totalidade da sua demanda. Nota-se que não há no processo de dispensa qualquer solicitação, ofício ou requisição do órgão às empresas. Com isso, não se sabe, por exemplo, a quantas empresas e em que medidas e condições foram solicitados orçamentos. As três propostas que lá constam aparecem de maneira autônoma nos autos.
Como se vê, a estimativa de preços realizada pelo órgão apenas aparenta atender ao disposto nas alíneas 'd' e 'e' do inciso VI do § 1º do art. 4º-E da Lei 13.979/2020, numa tentativa de dar ares de legalidade ao procedimento, mas que, em verdade, apresenta-se bastante precária.
É importante ressaltar que o emprego de qualquer que seja a metodologia a ser empregada no processo de elaboração de pesquisa de preços não pode suceder em equívoco ou levar a resultado diverso do fim almejado em lei.
Neste contexto, um outro parâmetro também despontou para evidenciar o alegado superfaturamento, qual seja, a consulta ao Painel de Preços disponibilizado no Portal de Compras do Governo Federal (nos termos da alínea 'a' do inciso VI do § 1º do art. 4º-E da Lei 13.979/2020) , em que foi possível saber que o valor de R$ 110,00 foi a mediana dos preços pagos por este produto (código CATMAT 467048) , no mês de abril de 2020, pelos mais diversos entes e órgãos da federação.
Tal sistema é bastante apropriado pois dispõe de recurso gráfico que permite a eliminação de valores discrepantes do conjunto de dados de forma simples, calculando a mediana dos preços ofertados. Este recurso possibilita ao gestor público desconsiderar os preços que se revelem evidentemente fora da média de mercado, a exemplo do que define o Acórdão 2943/2013-TCU-Plenário, Ministro-Relator Benjamin Zymler:
9.1.2.1. deixe de considerar, para fins de elaboração do mapa de cotações, as informações relativas a empresas cujos preços revelem-se evidentemente fora da média de mercado, [...], de modo a evitar distorções no custo médio apurado e, consequentemente, no valor máximo a ser aceito para cada item licitado [...].
Cumpre registrar que esta consulta compila as ofertas vencedoras em 23 processos distintos ocorridos em abril de 2020, sendo que 22 foram dispensas de licitação, o que exprime boa representatividade da amostra e similitude com a situação ora analisada, por conseguinte, coerência quanto ao valor mercadológico parametrizado.
Calha, ainda, três observações importantes sobre a consulta extraída do Portal de Compras: primeiro, adotando postura mais prudente, considerou-se a mediana do período em que foi feito o orçamento, isto é, o mês de abril de 2020. Caso o parâmetro fosse o mês de maio, quando foi empenhada e paga esta despesa, a mediana seria ainda menor, de R$ 99,00, consequentemente o possível superfaturamento seria maior. Segundo, considerou-se a mediana, que, apesar de ser menor que a média (R$ 124,15) , foi utilizada por ser menos influenciada por valores muito destoantes (altos ou baixos demais) . Terceiro, diferentemente do que faz crer a empresa em sua manifestação, os preços inseridos no Portal de Compras do Governo Federal não contemplam somente as aquisições feitas diretamente pela União, mas também as realizadas pelos demais entes, órgãos, entidades e empresas públicas, sejam federais, estaduais, distritais ou municipais, que aderiram ao sistema de compras do referido Portal. Apenas para exemplificar, notícia publicada no dia 23/9/2020 no site do Ministério da Economia (disponível em https://www.gov.br/economia/pt-br/assuntos/noticias/2020/setembro/novas-regras-do-pregao-eletronico-levam-1-229-municipios-a-aderirem-ao-comprasnet, acesso em 24/2/2021) revela que 2.374 munícios utilizavam aquele sistema.
Não há, portanto, o que questionar quanto à metodologia aplicada por esta Corte de Contas para indicar o possível superfaturamento. Trata-se da mais basilar e assertiva comparação com os preços de mercado, no caso, obtidos mediante consulta ao Portal de Compras do Governo Federal, como dispõe a alínea 'a' do inciso VI do art. 4º-E da Lei 13.979/2020.
Admite-se que àquela época houve outras contratações a preços superiores à referida mediana e, ainda assim, podendo ser consideradas regulares. Isso porque cada caso pode apresentar circunstâncias específicas e extraordinárias que invariavelmente impõem ao gestor a aquisição pelo preço que lhe fora possibilitado. Ocorre que tais elementos atípicos não foram percebidos na contratação em exame.
Vale lembrar que a instrução pretérita (peça 6) ainda desnudou diversas contratações ocorridas ao tempo da Dispensa 235/2020 (também todas emergenciais e em quantitativos equivalentes ao desta dispensa) , nas mais diversas regiões do país, cujos preços unitários foram, inclusive, bem abaixo dos praticados pela Prefeitura Municipal de Teresina/PI. Estas contratações foram encontradas no Painel Contratações Relacionadas à Covid-19 (disponível em https://www.gov.br/cgu/pt-br/@@search?Subject%3Alist=painel%20covid-19) , da Controladoria-Geral da União (CGU) , que, apesar ter sido disponibilizado somente em julho de 2020, ou seja, após a formalização da dispensa em questão, as contratações nele contidas já estavam disponíveis nos portais de transparência dos diversos entes federados e nos diários oficiais, facilmente localizados em portais de busca como, por exemplo, o 'Google'.
Por sinal, dentre estas contratações merece agora destaque a realizada pela Secretaria Municipal de Saúde de Salvador/BA, no bojo da Dispensa de Licitação 70/2020, também para a aquisição de 50 mil testes, a qual fora contratada ao custo de R$ 95,00 a unidade, junto à empresa Medlevensohn Comércio e Representação de Produtos Hospitalares Ltda. (CNPJ 05.343.029/0001-90) , a mesma de quem a empresa Distrimed adquiriu pelo de valor unitário de R$ 105,56 (peça 21) os 50 mil testes que foram revendidos à Prefeitura Municipal de Teresina/PI pelo valor unitário de R$ 166,00 (peça 20) . Este cenário demonstra o desperdício de recurso público, na medida em que o ente poderia ter orçado e contratado diretamente com os fabricantes ou fornecedores primários do produto, e não com intermediadores tais como a empresa Distrimed atuou neste caso, que fazem encarecer o preço final.
Adentrando mais especificamente nos argumentos apresentados por esta empresa, percebe-se que se utilizou de uma miríade de acórdãos desta própria Corte de Contas para, sobretudo, desqualificar a metodologia que a unidade técnica se pautou para aferir o superfaturamento, o que já foi desmontado pelos parágrafos acima.
Apenas para fins pedagógicos, insta trazer alguns esclarecimentos a respeito dos métodos arguidos pela empresa para aferição de sobrepreço e superfaturamento, os quais inadvertidamente não teriam sido observados por esta unidade técnica.
A começar, a Orientação Técnica - IBR (OT-IBR) n. 5/2012, do Instituto Brasileiro de Auditoria de Obras Públicas (Ibraop) presta-se, como o nome já diz, para a apuração de sobrepreço e superfaturamento de obras públicas, o que não é o caso.
Além disso, à semelhança do que dispôs o eminente Ministro Walton Alencar Rodrigues, em sua declaração de voto no Acórdão 2731/2012-TCU-Plenário, reproduzido no Acórdão 3650/2013-TCU-Plenário, Ministra-Relatora Ana Arraes, não existe método de sobrepreço universal e padrão. Existe, sim, uma metodologia adequada para cada situação concreta. Como oportunamente registrou, 'nenhum método empregado pelo TCU para quantificar superfaturamento de preços se apresenta como 'método geral de quantificação', haja vista que não alcançam todas as possibilidades ou não corrigem todos os defeitos observados relativamente a preço excessivos'. Neste sentido, a metodologia utilizada pela unidade técnica, conforme já explicitada, mostrou-se a mais adequada ao caso, sendo incabível a utilização da metodologia de Pareto (Curva ABC) , do Método da Limitação do Preço Global (MLPG) e do Método da Limitação dos Preços Unitários Ajustado (MLPUA) , adequados às contratações de obras, bens e/ou serviços que tenham diversos itens e que podem ser orçados separadamente.
No que concerne à alegada ausência de segregação das parcelas correspondentes ao débito por superfaturamento de quantidade e de preços excessivos, por óbvio que se trata de superfaturamento por preços excessivos, cuja dedução e apuração aritmética restaram cristalinas na instrução anterior. Caso contrário, se fosse por quantidade, o suposto dano não precisaria nem mesmo ser parametrizado com os valores de mercado, mas simplesmente pelo valor integral que o ente pagou a cada item hipoteticamente não entregue.
Ainda na seara do método, quanto à necessidade de comparação da proposta com o valor orçado para a licitação, que, segundo a empresa, está assentada na jurisprudência desta Corte de Contas, imperioso reparar que os próprios trechos dos acórdãos apresentados pela empresa (peça 19, p. 9 e 10) corroboram exatamente o contrário, reforçando que o critério a ser utilizado para aferição de sobrepreço ou superfaturamento deve ser, preferencialmente, os valores de mercado, pois os preços orçados pela Administração podem não refletir a realidade mercadológica:
Estando o preço global no limite aceitável, dado pelo orçamento da licitação, os sobrepreços existentes, devido à falta de critérios de aceitabilidade de preços unitários, apenas causam prejuízos quando se acrescentam quantitativos aos itens de serviço correspondentes. Os itens acrescentados, não previstos na licitação, devem seguir os valores de mercado, em atenção ao interesse público. (Acórdão 296/2004-TCU-Plenário, Ministro-Relator Marcos Vinicios Vilaça) 
Verificado que o preço cotado pela empresa vencedora do certame encontra - se em patamar superior àquele cotado pela Administração em face de o orçamento estimativo do objeto ter sido elaborado de forma subestimada em relação ao valor de mercado, não há falar em superfaturamento. (Acórdão 2432/2009-TCU-Plenário, Ministro-Relator Walton Alencar Rodrigues) 
Pelo critério legal, adotado nas recentes leis de diretrizes orçamentárias (LDO) , o sobrepreço só resta configurado se o contrato for celebrado com preço global superior ao preço indicado nos sistemas oficiais de custos. Desse modo, para conclusão pela ocorrência de sobrepreço, não basta a comparação com outra obra semelhante, licitada e executada contemporaneamente. (Acórdão 152/2013-TCU-Plenário, Ministro-Relator Augusto Nardes) 
O sobrepreço deve ser aferido a partir dos preços de mercado ou com base em sistemas referenciais de preço. O fato de os valores adjudicados encontrarem - se superiores aos valores orçados não serve para evidenciar que aqueles estão acima dos preços de mercado. Essa constatação deve estar baseada em informações sobre os preços efetivamente praticados no mercado à época. (Acórdão 1549/2017-TCU-Plenário, Ministro-Relator José Mucio Monteiro) 
Os licitantes, sob risco de responderem por superfaturamento em solidariedade com os agentes públicos, têm a obrigação de oferecer preços que reflitam os paradigmas de mercado, ainda que os valores fixados pela Administração no orçamento-base do certame se situem além daquele patamar. (Acórdão 1229/2020-TCU-Primeira Câmara, Ministro-Relator Bruno Dantas) 
Da jurisprudência acima, vale destacar o Acórdão 1229/2020-TCU-Primeira Câmara, Ministro-Relator Bruno Dantas, que é explícito ao atribuir responsabilidade das licitantes (obviamente, também às contratadas) em oferecer preços que efetivamente reflitam os paradigmas do mercado, independentemente dos valores estimados pela Administração.
Já quanto a este Tribunal não ter considerado a realidade fática enfrentada pelo gestor e as peculiaridades atinentes à execução de cada empreendimento, este argumento não merece prosperar. Afinal, o preço utilizado como parâmetro (R$ 110,00) deriva de aquisições feitas em contextos semelhantes ao enfrentado pela Prefeitura Municipal de Teresina/PI (compras emergenciais para o mesmo produto, em quantidade equivalente - ou até bem menores, como as observadas no Portal de Compras - e em períodos próximos - março/abril/maio de 2020) e não foi demonstrado que o município de Teresina/PI enfrentou alguma situação fática ou peculiaridades anormais que, excepcionalmente, o distinguisse em relação aos demais entes contratantes e provocasse involuntariamente a aquisição dos testes a preços superiores.
Também não se sustenta o argumento de que a margem de lucro de 13,29%, ou R$ 22,06 por unidade, reflete a margem praticada no mercado. A uma, porque, como já bastante assentado, o preço está deveras superior em relação às aquisições semelhantes e contemporâneas, e é certo que estas outras empresas que comercializaram com a Administração Pública também pagaram os tributos, as despesas financeiras e operacionais, os encargos sociais e, ainda, colocaram a sua margem de lucro,  nem por isso praticando preços tão elevados. A duas, porque não se está a analisar nestes autos se o percentual de lucratividade da empresa é justo ou não. Ainda que o Poder Público possa estabelecer faixas de lucro toleráveis para cada atividade econômica, há que se reconhecer que esta é uma matéria de índole eminentemente privada. Até porque vários fatores podem interferir nesta definição, como a posição da empresa na cadeia de negócios, a barganha junto aos fornecedores/fabricantes, a otimização das despesas operacionais etc. A partir daí, em tese, pode uma empresa atribuir a margem de lucro que bem entender, desde que, sobretudo quando o negócio for celebrado com o Poder Público, haja uma adequação ao preço comumente praticado no mercado, o que não se confunde com a sua margem de lucro. Um exemplo ingênuo ajuda a ilustrar: imagina-se que a Distrimed recebesse os 50 mil testes a título de doação não onerosa por parte da fabricante; ao vendê-los pelo valor razoável de mercado, de R$ 110,00, abatendo-se os tributos e despesas (aliás, o frete, que certamente é uma das despesas que interfere de maneira considerável no preço final, nem mesmo ficou por conta da Distrimed, mas do remetente, conforme se vê no Danfe  - peça 21, p. 6) nos mesmos percentuais indicados na sua Composição de Preços ao Consumidor (peça 23) , teria uma margem de aproximadamente 76%, ainda assim, em tese legítima, porquanto o preço estaria adequado aos padrões mercadológicos.
Noutro ponto, o empréstimo de R$ 1.500.000,00 que a empresa fez junto à Caixa Econômica Federal indica, na verdade, um possível direcionamento, ao observar a cronologia de alguns fatos relacionados à contratação em questão:
Tabela 3: cronologia dos fatos
	Data
	Fato

	9/4/2020
	Abertura do processo 045.02954/2020, referente à contratação em comento (peça 24, p. 1) 

	9/4/2020
	Termo de Referência 43/2020 (peça 24, p. 3-7) 

	13/4/2020
	A empresa C. de Carvalho (Única Hospitalar) apresenta o seu orçamento (peça 24, p. 15) 

	22/4/2020
	A empresa Bevie apresenta o seu orçamento (peça 24, p. 16) 

	27/4/2020
	A empresa Distrimed recebe o empréstimo de R$ 1.500.000,00 junto ao banco (peça 22) 

	28/4/2020
	A empresa Distrimed apresenta o seu orçamento (peça 24, p. 12) 

	30/4/2020
	O Diretor de Administração e Finanças da FMS/Teresina solicita à Gerência de Compras (Gecom) a realização de pesquisa de preços

	30/4/2020
	Gerado o 'Relatório de Cotação: cotação rápida 3876', no qual foram selecionados dois valores - que não os mais baratos - orçados no PE 28/2020 promovido pela Prefeitura Municipal de Marechal Deodoro/AL (peça 24, p. 13 e 14) 

	30/4/2020
	Feito o Mapa Comparativo dos valores pesquisados e orçados pelas empresas (peça 24, p. 17) 

	30/4/2020
	Termo de Ratificação da Dispensa, em favor da empresa Distrimed (peça 24, p. 93) 

	1/6/2020
	Parecer Referencial AJU/FMS 01/2020 (Parecer Jurídico) (peça 24, p. 72-90) ;

	5/6/2020
	Termo de Justificativa da Dispensa (peça 24, p. 58-61) 

	5/6/2020
	Declaração de atesto da contratação (peça 24, p. 92) 

Fonte: peças 22 e 24
O empréstimo, tomado em 27/4/2020, foi feito antes mesmo de a FMS finalizar a sua cotação e ratificar a dispensa em favor da empresa, fatos que se deram somente em 30/4/2020. Ora, qual a razão de a empresa assumir tamanha dívida antes mesmo de saber se seria a contratada pela administração? Razoável supor que isto já lhe era sabido, o que corrobora ainda mais os indícios de ter havido mera simulação na orçamentação realizada pela Prefeitura Municipal de Teresina/PI.
Por sinal, além deste, outros atos promovidos no âmbito do referido processo administrativo 045.02954/2020 também não guardam correspondência cronológica com a sua paginação carimbada neste processo. Por exemplo, o Termo de Justificativa da Dispensa é datado em 5/6/2020 e está assinalado como páginas 55-57 do processo, enquanto o Termo de Ratificação da Dispensa, de 30/4/2020, portanto, anterior, está carimbado como sendo a página 77 daqueles autos; o orçamento da empresa C. de Carvalho (Única Hospitalar) é de 13/4/2020 e está carimbada na página 12, já o da empresa Distrimed, de 28/4/2020 (15 dias depois) , está juntado antes, na página 10. Estes atropelos, a sequência confusa e a certa desorganização da documentação reforçam ainda mais o indício de que o processo, às pressas, foi realizado ao alvedrio da legislação pertinente.
Com efeito, vislumbra-se ter havido até mesmo um direcionamento desta contratação, cuja irregularidade independe da ocorrência de superfaturamento. Tal fato poderia também atrair a competência desta Corte de Contas para analisá-lo. Entretanto, considerando ser uma contratação direta, este Tribunal já sinalizou que, em casos assim, não há que se falar em direcionamento ilícito:
Nas contratações diretas não há que se falar em direcionamento ilícito, pois a escolha do contratado é opção discricionária do gestor, desde que satisfeitos os requisitos estabelecidos no art. 26 da Lei 8.666/1993: justificativa do preço, razão da escolha do contratado e, se for o caso, caracterização da situação emergencial. (Acórdão 1157/2013-TCU-Plenário, Ministro-Relator Benjamin Zymler) .
Aliás, este indício, assim como o superfaturamento, é robustecido pelo fato de que esta contratação também está sendo objeto de análise pela Controladoria-Geral da União, pelo Departamento de Polícia Federal ('Operação Caligo') e pelo Ministério Público Federal, como anunciam diversas notícias (a exemplo das disponíveis em https://cidadeverde.com/noticias/331481/servidora-da-fms-e-socia-de-empresa-investigada-pela-pf-por-superfaturar-verba-da-covid; https://codigodopoder.com/2020/08/05/mpf-cgu-e-tce-investigam-compras-de-100-mil-testes-da-covid-19-na-pmt/; https://www.elpiaui.com.br/noticia/439/urgente-pf-deflagra-operacao-e-faz-buscas-na-fms-em-teresina; e https://piauihoje.com/noticias/policia/conheca-os-envolvidos-no-quot-golpe-da-covid-19-quot-na-fundacao-municipal-de-saude-de-teresina-352204.html, todas acessadas em 24/2/2021) .
A necessidade e a urgência da referida contratação são inquestionáveis, sendo notória a sua circunstância. Porém, frise-se, não pode o Poder Público, em atuação conjunta com a empresa contratada, adquirir bens e serviços a preços que injustificadamente exorbitam (no caso, muito) os valores praticados àquele tempo e sob o mesmo contexto.
Em situações como esta, em que se caracteriza o dano ao erário decorrente de superfaturamento, decerto que a responsabilização não recai somente aos gestores públicos, mas também à empresa contratada. Para não deixar dúvidas quanto a isso, convém reproduzir alguns enunciados desta Corte de Contas:
Acórdão 2763/2011-TCU-Plenário, Ministro-Relator Augusto Sherman
Na hipótese em que a pessoa jurídica de direito privado e seus administradores derem causa a dano ao erário na execução de avença celebrada com o poder público federal com vistas à realização de uma finalidade pública, incide sobre ambos a responsabilidade solidária pelo dano. (Acórdão 2763/2011-TCU-Plenário, Ministro-Relator Augusto Sherman) 
Compete ao TCU julgar as contas de pessoas físicas ou jurídicas de direito privado que causarem dano ao erário, independentemente da coparticipação de servidor, empregado ou agente público, desde que as ações do particular contrárias ao interesse público derivem de ato, contrato administrativo ou instrumento congênere sujeito ao controle externo (arts 70, parágrafo único, e 71, inciso II, da Constituição Federal c/c os arts 5º, inciso II, 16, § 2º, e 19 da Lei 8.443/1992 e o art 209, § 6º, do Regimento Interno do TCU) (Acórdão 321/2019-TCU-Plenário, Ministra-Relatora Ana Arraes) .
Na hipótese de dano ao erário de responsabilidade de agente público e de empresa contratada, ambos devem ter as contas julgadas irregulares e ser condenados solidariamente ao ressarcimento do prejuízo causado (arts. 70 e 71, inciso II, da Constituição Federal, c/c os arts. 5º, inciso II, e 16, § 2º, da Lei 8.443/1992) (Acórdão 2876/2018-TCU-Plenário, Ministro-Relator Aroldo Cedraz) 
O TCU pode julgar as contas de empresa contratada quando comprovado que contribuiu para a ocorrência de dano ao erário, com base em interpretação sistemática das disposições dos arts. 70 e 71, inciso II, da Constituição Federal, c/c os arts. 5º, inciso II, e 16, § 2º, da Lei 8.443/1992. (Acórdão 29/2018-TCU-Plenário, Ministro-Relator Augusto Nardes) 
O TCU pode julgar as contas de empresa contratada que tenha dado causa a perda, extravio ou outra irregularidade de que resulte em dano ao erário (art. 71, inciso II, da Constituição Federal) . (Acórdão 1523/2016-TCU-Plenário, Ministra-Relatora Ana Arraes) 
É juridicamente possível o TCU julgar as contas de pessoas jurídicas privadas responsáveis por danos cometidos ao erário, com base em interpretação sistemática das disposições dos arts. 70 e 71, inciso II, da Constituição Federal c/c os arts. 5º, inciso II, e 16, § 2º, da Lei 8.443/1992. (Acórdão 8017/2016-TCU-Segunda Câmara, Ministro-Relator Augusto Nardes) 
No mais, mesmo que a estimativa de preços feita pela administração tenha sido superestimada e a empresa sequer tenha participado de sua elaboração, o que não foi o caso, a contratada também responde por um eventual dano, conforme ensina a jurisprudência deste Tribunal, a exemplo dos seguintes enunciados:
As empresas que oferecem propostas com valores acima dos praticados pelo mercado, tirando proveito de orçamentos superestimados elaborados pelos órgãos públicos contratantes, contribuem para o superfaturamento dos serviços, sujeitando-se à responsabilização solidária pelo dano evidenciado. (Acórdão 27/2018-TCU-Plenário, Ministro-Relator Benjamin Zymler) 
O fato de a empresa não participar da elaboração do edital e do orçamento base da licitação não a isenta de responsabilidade solidária pelo dano (art. 16, § 2º, da Lei 8.443/1992) na hipótese de recebimento de pagamentos por serviços superfaturados, pois à licitante cabe ofertar preços compatíveis com os praticados pelo mercado (art. 43, inciso IV, da Lei 8.666/1993) , independentemente de eventual erro cometido pela Administração quando da elaboração do edital e do orçamento. (Acórdão 1304/2017-TCU-Plenário, Ministro-Relator Benjamin Zymler) 
O fato de a administração não ter cumprido seu dever de verificar a economicidade dos preços ofertados em processo de dispensa ou inexigibilidade de licitação não isenta de responsabilidade a empresa contratada por eventual sobrepreço constatado no contrato, uma vez que a obrigação de seguir os preços praticados no mercado se aplica tanto à Administração Pública quanto aos colaboradores privados, pois ambos são destinatários do regime jurídico-administrativo relativo às contratações públicas. (Acórdão 1392/2016-TCU-Plenário, Ministro-Relator Benjamin Zymler) 
Rebatidos todos os argumentos apresentados e não sendo possível extrair dos autos quaisquer justificativas razoáveis, não há como afastar a pecha que recai sobre os atos apurados, qual seja, um possível superfaturamento ocorrido no âmbito da Dispensa de Licitação 235/2020 (processo administrativo 45.02954/2020) , no valor histórico de R$ 2.800.000,00 [ (valor pago de R$ 166,00 - valor da mediana do preço de mercado, R$ 110,00,) x 50.000 unidades].
CONCLUSÃO
Restando caracterizado o suposto superfaturamento, ou seja, dano, será proposta a procedência desta representação e a sua necessária conversão em tomada de contas especial (TCE) , como estabelece o art. 47 da Lei Orgânica do TCU (LO/TCU) c/c art. 252 do Regimento Interno (RI/TCU) , o que, conforme art. 2º da Resolução TCU 71/2012, se trata de 'processo administrativo devidamente formalizado, com rito próprio, para apurar responsabilidade por ocorrência de dano à administração pública federal, com apuração de fatos, quantificação do dano, identificação dos responsáveis e obter o respectivo ressarcimento'.
A fim de otimizar o processo a ser convertido, a proposta de encaminhamento destes autos já conterá os elementos inerentes à TCE e à realização da citação dos responsáveis, na forma dos arts. 10, § 1º, e 12, inc. II, da Lei 8.443/1992 c/c o art. 250, inc. II, do RI/TCU, sendo ainda anexada ao final desta instrução a matriz de responsabilização.
À propósito, apesar de a Prefeitura Municipal de Teresina/PI, mesmo instada mediante diligência (peças 8 e 31) , não ter identificado especificamente os servidores que elaboraram e aprovaram todas as ações promovidas no âmbito desta contratação (tais como, se for o caso, o termo de referência simplificado, as pesquisas de preços e elaboração do orçamento, as autorizações para pagamentos, o parecer jurídico, a ratificação da dispensa, dentre outros) , contendo nome, cargo/função, período em exercício no cargo/função, matrícula, CPF e endereço dos responsáveis, a documentação arrolada aos autos já permite identificar os responsáveis pelas irregularidades, assim como suas condutas, nexo de causalidade e culpabilidade.
Não se vislumbrando quaisquer outras medidas a serem tomadas no bojo desta representação, será proposto o seu apensamento à TCE que vier a ser instaurada.
Por fim, quanto ao pedido de sustentação oral formulado pelo patrono da empresa Distrimed (peça 19, p. 12) , sendo o autor considerado como parte interessada, propõe-se o seu deferimento, com fulcro no art. 168, caput, do RI/TCU, cuja manifestação deverá se dar já no âmbito da TCE convertida.
PROPOSTA DE ENCAMINHAMENTO
Ante todo o exposto, submetem-se os autos à consideração superior, propondo:
57.1.	conhecer da presente representação, satisfeitos os requisitos de admissibilidade previstos no art. 237, inciso VI, do Regimento Interno deste Tribunal e no art. 103, § 1º, da Resolução - TCU 259/2014, para, no mérito, considerá-la procedente;	
57.2.	determinar, nos termos do art. 47 da Lei 8.443/1992 c/c art. 252 do Regimento Interno do Tribunal de Contas da União, a conversão do presente processo em tomada de contas especial, autorizando, desde logo, a citação, com fundamento nos arts. 10, § 1º, e 12, inciso II, da Lei 8.443/1992 c/c o art. 250, inciso II, do RI/TCU, dos responsáveis abaixo descritos, para que, no prazo de quinze dias a contar do recebimento do ofício citatório, apresentem alegações de defesa quanto à ocorrência abaixo indicada, em razão das condutas também especificadas, e/ou recolham aos cofres do Fundo Nacional de Saúde (FNS) as quantias abaixo indicadas, atualizadas monetariamente a partir da respectiva data até o efetivo recolhimento, abatendo-se a quantia eventualmente ressarcida, ressaltando-se que, caso venham a ser condenados, o valor do débito será acrescido de juros de mora, na forma da legislação em vigor:
a) Irregularidade: superfaturamento na aquisição de 50 mil testes rápidos para detecção de anticorpos IgG e IgM da doença conhecida como Covid-19, provocada pelo novo coronavírus SARS-Cov-2, no âmbito do processo de Dispensa de Licitação n. 235/2020 (processo administrativo 45.02954/2020) ;
b) Dispositivos violados: §§ 1º, inc. VI, 2º e 3º do art. 4º-E da Lei 13.979, de 6 de fevereiro de 2020;
c) Evidências: orçamento da empresa Distrimed Comércio e Representações Ltda. (peça 24, p. 12) ; Relatório de Cotação: cotação rápida 3876 (peça 24, p. 13 e 14) ; notas de liquidação e de pagamento n. 3730, 3732, 3750 e 4064 (peça 3) ; outras contratações semelhantes e contemporâneas (peça 5) ; e Painel de Preços, disponibilizado no Portal de Compras do Governo Federal;
d) Responsáveis:
1)  Sra. Daise Viana Castelo Branco Rocha  (CPF XXX.031.933-XX) , então Gerente de Compras da Fundação Municipal de Saúde do Município de Teresina/PI;
Conduta: selecionou os possíveis fornecedores para a realização da cotação de preços; elaborou o 'Relatório de Cotação: cotação rápida 3876', o qual não elegeu os melhores preços nele identificados; e elaborou o Mapa Comparativo 174/2020, indicando o preço ofertado pela empresa Distrimed Comércio e Representações Ltda. (CNPJ 08.516.958/0001-41) como sendo o melhor dentre os pesquisados.
2) Sr. Francisco José Santos Chaves (CPF XXX.167.673-XX) , então Diretor de Administração e Finanças da Fundação Municipal de Saúde do Município de Teresina/PI;
Conduta: elaborou o Termo de Justificativa da Dispensa, em que afirma ter havido a compatibilidade dos preços com a realidade do mercado;
3) Sr. Manoel de Moura Neto (CPF XXX.264.903-XX) , então Presidente da Fundação Municipal de Saúde do Município de Teresina/PI;
Conduta: elaborou o Termo de Ratificação da dispensa, atestando que este procedimento se deu em conformidade com a legislação pertinente, em especial, o art. 4º e seguintes da Lei 13.979/2020; e autorizou as despesas das notas de empenho correspondentes ao pagamento à empresa Distrimed.
4) Distrimed Comércio e Representações Ltda. (CNPJ 08.516.958/0001-41) , empresa contratada no âmbito da Dispensa de Licitação 235/2020;
Conduta: ofereceu cotação com preço superestimado; emitiu notas fiscais de venda à Fundação Municipal de Saúde do Município de Teresina/PI com preços superestimados; e recebeu integralmente os pagamentos referentes ao objeto da Dispensa de Licitação 235/2020 (processo administrativo 45.02954/2020) ;
e) Valor do débito:
	DATA DA OCORRÊNCIA1
	VALOR ORIGINAL (R$) 2
	D/C

	5/6/2020
	1.120.000,00
	D

	5/6/2020
	448.000,00
	D

	9/6/2020
	1.120.000,00
	D

	16/7/2020
	112.000,00
	D

1 considera-se a partir da data do pagamento à empresa (peça 3) .
2 deduz-se a partir do valor superfaturado por unidade, de R$ 56,00.
57.3.	deferir o pedido de sustentação oral formulado pelo patrono da empresa Distrimed Comércio e Representações Ltda. (CNPJ 08.516.958/0001-41) , com fulcro no art. 168, caput, do Regimento Interno deste Tribunal, a ser exercida no âmbito da TCE convertida;
57.4.	encaminhar cópia da presente instrução aos responsáveis elencados no item 57.2 supra, a fim de subsidiar a apresentação das alegações de defesa;
57.5.	informar à Prefeitura Municipal de Teresina/PI e, nos termos do art. 198, parágrafo único, do Regimento Interno/TCU, ao Ministério da Saúde acerca da conversão dos autos em tomada de contas especial e que o conteúdo da deliberação que vier a ser proferida poderá ser consultado no endereço www.tcu.gov/acordaos; e
57.6.	apensar, com fulcro no art. 36 da Resolução TCU 259/2014, o presente processo à tomada de contas especial que vier a ser instaurada em razão da conversão."
	É o relatório.

Uanderson Ferreira da Silva (OAB/PI 5456), representando Distrimed Comércio e Representações Ltda.; e Raimundo Eugênio Barbosa dos Santos Rocha (OAB/PI 1.510), representando o Município de Teresina/PI.

Não atuou.

REPRESENTAÇÃO DE UNIDADE TÉCNICA DO TRIBUNAL. ACOMPANHAMENTO DAS CONTRATAÇÕES PÚBLICAS VOLTADAS AO ENFRENTAMENTO DA COVID-19. FUNÇÃO MUNICIPAL DE SAÚDE DE TERESINA/PI. DISPENSA DE LICITAÇÃO PARA AQUISIÇÃO DE TESTES. SUPERFATURAMENTO. CONVERSÃO DOS AUTOS EM TOMADA DE CONTAS ESPECIAL E CITAÇÃO DOS RESPONSÁVEIS.

REPRESENTAÇÃO (REPR)

Secretaria de Controle Externo de Aquisições Logísticas (Selog).

Trata-se de representação da Secretaria de Controle Externo de Aquisições Logísticas (Selog) sobre indícios de superfaturamento em pagamentos efetuados pela Fundação Municipal de Saúde (FMS) de Teresina/PI decorrentes da contratação de 50 mil testes rápidos para detecção de anticorpos afetos ao novo coronavírus SARS-Cov-2.
Os mencionados indícios foram obtidos no âmbito do TC Processo 016.867/2020-3, também de minha relatoria, que trata de acompanhamento das aquisições públicas voltadas ao enfrentamento da Covid-19, exceto as efetuadas pelo Ministério da Saúde.
No caso em exame, a Selog constatou falhas em cotações e pesquisa de preço efetuadas previamente à contratação direta da empresa Distrimed Comércio e Representações Ltda. que concorreram para um superfaturamento de R$ 2,8 milhões. Após a análise da manifestação da referida empresa, a representante propõe converter os autos em tomada de contas especial e promover a citação dos responsáveis.
Concordo integralmente com as análises e encaminhamentos apresentados pela Selog e os incorporo às minhas próprias razões de decidir.
5.	Constam dos autos evidências de falhas relevantes nos orçamentos efetuados pela FMS de Teresina/PI que levaram à contratação com sobrepreço e posterior superfaturamento nos pagamentos efetuados à Distrimed Comércio e Representações Ltda.
6.	Constavam do pregão eletrônico PE 28/2020 da Prefeitura de Marechal Deodoro/AL, utilizado como uma das referências para estimativa de preço na contratação em análise, propostas com valores de R$ 102,90 (proposta final vencedora) , R$ 118,00, R$ 170,00 e R$ 200,00 (peça 24, pp. 13-14) . Contudo, a FMS, sem qualquer justificativa, levou em conta apenas as propostas de R$ 170,00 e R$ 200,00.
7.	Em relação às três cotações realizadas diretamente com os possíveis fornecedores (peça 24, pp. 12, 15-16) , constatou-se que:
	a) apenas a proposta da empresa contratada (R$ 166,00) contemplou toda a demanda de 50 mil testes prevista no termo de referência (peça 24, pp.2-7) . As duas outras (R$ 240,00 e R$ 194,75) se referiam apenas a 10 mil e 15 mil testes, respectivamente, o que não atendeu aos requisitos do contratante; e
	b) as condições de entrega previstas nas três propostas não eram aderentes às fixadas no termo de referência, que previa, em seu item 8.6, que o material deveria ser entregue no prazo máximo de quinze dias após o recebimento da nota de empenho. Os possíveis fornecedores, contudo, estipularam prazos variados: entre 18/5/2020 e 10/6/2020; primeira quinzena de junho de 2020; e em 18 dias.
8.	Essas irregularidades, de per si, associadas aos valores constantes do PE 28/2020 eram bastantes para exigir dos gestores a realização de nova pesquisa junto a outras empresas previamente à efetivação da contatação da Distrimed Comércio e Representações Ltda.
9.	Para apurar o superfaturamento correspondente, a Selog pesquisou preços do objeto da contratação no Painel de Preços no Portal de Compras do Governo Federal. Constatou-se que a mediana no mês de abril de 2020, quando foi instaurado o processo de aquisição pela FMS, foi de R$ 110,00. A partir desse valor, estabeleceu-se o débito de R$ 2,8 milhões.
10.	Destaco que a referida pesquisa considerou as ofertas vencedoras em 23 processos distintos ocorridos em abril de 2020, sendo que 22 foram efetuadas no âmbito de dispensas de licitação. Ademais, o portal contempla aquisições efetuadas pela União, Estados, Distrito Federal e Municípios. Trata-se, pois, de cenário coerente com o ora examinado.
11.	Cabe ressaltar, ainda, os seguintes aspectos apresentados pela Selog para demonstrar o conservadorismo no cálculo efetuado:
	a) a média dos valores referentes a abril de 2020 foi de R$ 124,15, maior, portanto, que a mediana;
	b) caso o parâmetro fosse o mês de maio, quando foi empenhada e paga a despesa, a mediana seria de R$ 99,00;
	c)  contratações contemporâneas, também emergenciais e em quantitativos equivalentes ao adquirido pela FMS de Teresina/PI apresentaram preços inferiores: R$ 73,00 pelo Fundo Especial de Saúde de Mato Grosso do Sul; R$ 90,00 pela Fundação Hospitalar de Feira de Santana/BA; R$ 95,00 pela Secretaria Municipal de Saúde de Salvador/BA; R$ 102,00 pela Secretaria da Saúde do Estado da Paraíba; R$ 105,00 pelo Fundo Estadual de Saúde de Rondônia; e R$ 106,00 pela Fundação Municipal de Saúde do Município de São Gonçalo/RJ.
12.	A Selog identificou, ainda, os seguintes indícios de direcionamento na contratação:
	a) a Distrimed Comércio e Representações Ltda. tomou empréstimo junto à Caixa Econômica Federal em 27/4/2020 para financiar a aquisição do produto a ser revendido para a FMS (peça 22) . Contudo, a empresa apresentou sua proposta em 28/4/2020 e a finalização das contratações e ratificação da dispensa de licitação em favor da empresa ocorreu apenas em 30/4/2020; e
	b) atos promovidos no âmbito do processo administrativo de dispensa de licitação não guardam correspondência cronológica com a paginação carimbada nos autos do processo.
13.	Ademais, a unidade técnica destacou que a contratação também está sendo objeto de análise pela CGU, pelo Departamento de Polícia Federal e pelo Ministério Público Federal.
14.	Apesar de esses elementos ainda não serem suficientes para, desde já, ensejar a citação da empresa e dos responsáveis em razão de eventual fraude à licitação, é necessário que a Selog acompanhe o andamento das mencionadas investigações em curso, considerando não apenas a gravidade dos fatos, mas, sobretudo, o contexto de pandemia em que eventualmente eles foram praticados. Nesse sentido, de acordo com a melhor conveniência e oportunidade, a unidade técnica poderá diligenciar os órgãos envolvidos e, se for o caso, provocar o juízo competente para se promover o compartilhamento de eventuais provas com este Tribunal. 
15.	Por fim, devem ser citados no âmbito da TCE, os seguintes gestores, além da empresa contrata:
	a) Daise Viana Castelo Branco Rocha, então Gerente de Compras da FMS, responsável pela pesquisa de preço e análise final das cotações;
	b) Francisco José Santos Chaves, então Diretor de Administração e Finanças da FMS, responsável pela elaboração do termo de justificativa da dispensa, em que foi avaliada a compatibilidade dos preços com os de mercado; e
	c) Manoel de Moura Neto, então Presidente da FMS, responsável pela ratificação da dispensa de licitação e pela autorização de realização das despesas.
	Em face do exposto, voto por que este colegiado adote a minuta de acórdão que ora submeto à apreciação do Plenário.
			
TCU, Sala das Sessões Ministro Luciano Brandão Alves de Souza, em 31 de março de 2021.
JORGE OLIVEIRA 
Relator